臺灣雲林地方法院民事判決　　93年度重訴字第2號
原　　　告　丁○○
訴訟代理人　葉天祐律師
被　　　告　丙○○
　　　　　　乙○○
　　　　　　甲○○
上三人共同
訴訟代理人　洪士凱律師
被　　　告　戊○○
訴訟代理人　吳炳輝律師
上列當事人間請求塗銷所有權移轉登記等事件，本院於民國94年
2月2日言詞辯論終結，判決如下：
    主      文
原告之訴及假執行之聲請駁回。
訴訟費用由原告負擔。
    事實及理由
壹、程序部分
一、按訴狀送達後，原告不得將原訴變更或追加他訴。但請求之
    基礎事實同一、擴張應受判決事項之聲明、因情事變更而以
    他項聲明代最初之聲明或不甚礙被告之防禦及訴訟之終結者
    ，不在此限。民事訴訟法第255 條第1 項第2 、3 、4 及第
    7 款分別定有明文。又本條第1 項第2 款所謂「請求之基礎
    事實同一」，係指變更或追加之訴與原訴之主要爭點有其共
    同性，各請求利益之主張在社會生活上可認為同一或關連，
    而就原請求之訴訟及證據資料，於審理繼續進行在相當程度
    範圍內具有同一性或一體性，得期待於後請求之審理予以利
    用，俾先後兩請求在同一程序得加以解決，避免重複審理，
    進而為統一解決紛爭者，即屬之。最高法院著有90年度台抗
    字第519 號裁定足資參照。
二、本件原告訴之追加及變更情形如下：
  (一)原告原起訴主張：原告前於民國 89 年 8 月 30 日向被告
    丙○○購買坐落雲林縣大埤鄉○○段 1632 之 4、1632 之
    5 及 1632 之 6 等地號土地（以下稱：1632 之 4 等 3 筆
    土地），因被告丙○○隱瞞該等土地經雲林縣政府公告區段
    徵收而不能建屋之事實，其後經原告確定不能建築後，即與
    被告乙○○、丙○○夫婦理論，詎被告乙○○、丙○○夫婦
    知悉後，竟予以脫產，亦即被告丙○○將伊所有坐落雲林縣
    大埤鄉○○段 1632、1632 之 3 地號土地（下稱：系爭土
    地）所有權，贈與伊配偶被告乙○○，被告乙○○再以系爭
    土地設定抵押權予被告甲○○。因伊等間之贈與行為與抵押
    權設定行為，均屬通謀虛偽，乃於(1)先位請求：確認被告
    丙○○與被告乙○○間就系爭土地所有權，於 90 年 3 月
    8 日登記之贈與關係不存在，被告乙○○應將系爭土地所有
    權贈與登記塗銷。確認被告乙○○與被告甲○○間就系爭
    1632 地號土地於 92 年 1 月 6 日登記之新台幣（下同）
    600 萬元之第 2 順位抵押關係不存在，被告甲○○應將上
    開土地抵押權登記塗銷；並以如認被告等人間之行為非屬通
    謀虛偽，亦有害於其債權，而(2)備位請求：被告丙○○與
    被告乙○○間就系爭土地，於 90 年 3 月 8 日所為之贈與
    登記行為應予撤銷，被告乙○○應塗銷上開土地贈與登記。
    被告乙○○與被告甲○○間就系爭 1632 地號土地，於
    92 年 1 月 6 日所為 600 萬元第 2 順位抵押權設定登記
    行為應予撤銷，被告甲○○應塗銷上開土地抵押權登記。上
    開起訴狀並均於 93 年 1 月 7 日送達被告丙○○、乙○○
    及甲○○。
  (二)原告於起訴狀送達後之 93 年 4 月 14 日，復以被告乙○○亦參與上開 1632 之 4 等 3 筆土地之出售事宜，涉及與
    被告丙○○為共同詐欺原告之侵權行為為由，追加請求「被
    告乙○○就被告丙○○應給付原告 6,5 00,976 元及自 89
    年 9 月 18 日起至清償日止按週年利率百分之五計算之利
    息，應連帶給付」。
  (三)被告丙○○、乙○○及甲○○於93年10月14日陳報被告乙○○所有坐落系爭 1632 地號之土地，業於 93 年 7 月 13日
    售予訴外人戊○○，並清償積欠被告甲○○之部分債務，且
    將系爭 1632 地號土地上原設定之系爭抵押權塗銷等情。為
    此，原告乃於 93 年 10 月 29 日以情事變更為由，追加訴
    外人戊○○為被告，於先位聲明追加「確認被告乙○○與被
    告戊○○就系爭 1632 地號土地所有權全部於 93 年 8 月
    11 日登記之買賣關係不存在，被告戊○○應將上開土地所
    有權買賣登記塗銷。」，原告雖未表示撤回原起訴時先位聲
    明之第項，但從其於該追加書狀內，已無原起訴時先位請
    求之第項聲明，應認其真意係撤回原請求之該項聲明。原
    告並另追加「確認被告乙○○與被告甲○○間就坐落雲林縣
    大埤鄉○○段 1696 地號土地，於 92 年 1 月 6 日登記之
    280 萬元之第 1 順位抵押關係不存在，被告甲○○應將上
    開土地抵押權登記塗銷。」；同時於備位聲明追加「被告乙○○與被告戊○○就系爭 1632 地號土地所有權全部於 93
    年 8 月 11 日登記之買賣行為應予撤銷，被告戊○○應塗
    銷將上開土地買賣登記。」並撤回（理由同上所述）原備位
    聲明之第項，另追加「被告乙○○與被告甲○○間就坐落
    雲林縣大埤鄉○○段1696地號土地，於92年1 月6日 登記之
    280 萬元之第1 順位抵押權設定登記行為應予撤銷，被告甲○○應塗銷上開土地抵押權登記」。
  (四)原告於 93 年 11 月 9 日準備期日，經受命法官提示本院
    92 年度執字第 4644 號其與被告丙○○間返還價款之民事
    執行卷宗，其訴訟代理人當場聲明對被告乙○○請求應連帶
    給付之金額，以該執行事件債權憑證所載之金額為準，亦即
    將上開第(二)項之追加部分，擴張為「被告乙○○就被告丙○○應給付原告之 9,160,355 元及自 93 年 3 月 31 日起至
    清償日止按週年利率百分之五計算之利息，應連帶給付」。
  (五)原告於 93 年 11 月 17 日復於備位訴訟部分，以被告甲○○受領被告乙○○之部分清償為不當得利，而追加聲明「被
    告甲○○應將 320 萬元返還予被告乙○○，由被告乙○○
    返還予被告丙○○，並均由原告代位受領」。
三、原告提起本件訴訟，主要係因其前於89 年 8 月 30 日向被
    告丙○○購買坐落 1632 之 4 等 3 筆土地，因不能建屋，
    乃以物之瑕疵為由對被告丙○○解除買賣契約，並訴請被告
    丙○○應返還買賣價金，該案經臺灣高等法院臺南分院 91
    年度重上字第 64 號判決被告丙○○應給付原告 1,365 萬
    元及其法定遲延利息確定，復經原告向本院聲請對原告返還
    登記予被告丙○○之 1632 之 4 等 3 筆土地聲請強制執行
    ，經本院 92 年度執字第 4644 號執行事件執行結果，該等
    土地由原告承受後，因仍不足清償，原告乃以被告丙○○於
    90 年 3 月 8 日將系爭 1632、1632 之 3 土地贈與被告乙○○，以及被告乙○○於 92 年 1 月 6 日將該等土地設定
    抵押權 600 萬元予被告甲○○之行為，均屬通謀虛偽，且
    認如非屬通謀虛偽而無效，亦屬有害其債權等為由，而為如
    上二、(一)所述之先、備位請求。其後復以被告就上開買賣亦
    涉有詐欺，與被告丙○○為共同侵權行為為由，而於上述二
    、(二)追加被告乙○○應就被告丙○○所負之返還價款義務負
    連帶給付責任。因其爭執之關鍵，均係以被告乙○○就上開
    89 年 8 月 30 日之土地買賣事件，對原告是否負有損害賠
    償責任為前提，故此，可認原告就此部分之追加，與原請求
    於社會生活上具有關連性，應認其請求之基礎事實同一。嗣
    後，原告於上述二、(三)部分之追加及變更，因係原請求之系
    爭 1632 地號土地已移轉為被告戊○○所有，且其上被告原
    已有不同，洵屬情事變更，原告如不追加被告戊○○及變更
    部分訴之聲明，即難達其起訴之目的；至於原告撤回原先、
    備位請求之第項聲明，另分別追加「確認被告乙○○與被
    告甲○○間就系爭 1696 地號土地所設定 280 萬元之第 1
    順位抵押關係不存在」、「被告乙○○與被告甲○○間就系
    爭 1696 地號土地所設定 280 萬元之第 1 順位抵押權設定
    登記行為應予撤銷」，就被告甲○○應塗銷上開土地抵押權
    登記等部分，因與原請求主張之通謀虛偽或有害其債權等事
    實相同，二者請求之基礎事實同一；再者原告於上述二、(四)
    對被告乙○○請求給付之金額，從6,500,976 元變更為
    9,160,355 元，係屬擴張應受判決事項之聲明；另原告於上
    述二、(五)之備位聲明追加被告甲○○應將 320 萬元返還予
    被告乙○○，再由被告乙○○返還予被告丙○○，並均由原
    告代位受領部分，其主要爭點仍在於被告乙○○清償積欠被
    告甲○○之債務，是否有害於原告之債權，與原請求之訴訟
    及證據資料，在相當程度範圍內具有同一性，可資繼續使用
    ，且無礙被告乙○○、甲○○及丙○○之防禦，以及訴訟之
    終結。被告乙○○、甲○○、丙○○雖不同意原告為訴之追
    加，但基上所述，原告上開訴之追加及擴張聲明，於法並無
    不合。
貳、實體部分
一、原告主張：
  (一)先位請求部分：
    被告乙○○、丙○○夫妻明知 1632 之 4 等 3 筆土地，業
    經雲林縣政府於 80 年 12 月 26 日公告區段徵收，於區段
    徵收完成前，不能申請建築，竟基於為自己不法所有意圖，
    故意不將上情告知欲購買上開土地供建築之原告，致原告以
    每坪 35,000 元、總價 1,365 萬元之價格買受，並付清價
    款，及完成所有權移轉登記。惟當原告提出建造執照申請，
    卻遭雲林縣政府駁回，經向發給該等土地「都市計畫土地使
    用分區證明書」（下稱：使用分區證明書）之雲林縣大埤鄉
    公所（下稱：大埤鄉公所）請求國家賠償，亦遭拒絕，向被
    告乙○○、丙○○夫婦理論，伊等竟予以脫產。此從下列買
    賣締約以至交涉之過程前後引證，可徵被告等人有通謀虛偽
    脫產情事：
  1. 89 年 8 月 30 日原告與被告丙○○就上開 1632 之 4 等
    3 筆土地簽訂買賣契約，被告乙○○亦於該契約書賣主欄下
    簽名。另被告乙○○於簽約過程中，有表示該等土地可供建
    築。
  2. 89 年 10 月 17 日原告向雲林縣府申請建造執照，至 90
    年 1 月 16 日經該府以應俟區段徵收抵價地完成後再申請
    為由駁回。
  3.原告於 90 年 1 月 20 日以雲林縣大埤鄉公所就上開1632
    之 4 等 3 筆土地所發給之使用分區證明證明書，於「計畫
    書中特別土地使用規定」及「備註」等欄位為空白一節，向
    該公所請求國家賠償，惟該公所於 90 年 1 月 31 日拒絕
    原告之請求。
  4.原告於 90 年 1 月 31 日即 90 年農曆春節初五過後，與
    介紹人即證人陳清榮、陳立錫等就所購買土地不能建築情事
    ，前往被告丙○○、乙○○住處理論。
  5. 90 年 3 月 8 日被告丙○○將系爭 1632、1632之3地號土
    地，贈與登記予被告乙○○。
  6. 90 年 5 月 1 日原告對大埤鄉公所提起國家賠償訴訟（本
    院90年度國字第5 號），經本院於90年10月31日判決駁回原
    告請求確定。
  7. 91 年 6 月 6 日原告對被告丙○○以所購買之上開 1632
    之 4 等 3 筆土地存有物之瑕疵為由，起訴請求返還買賣價
    款。本院 91 年度重訴字第 72 號返還價款乙案於 91 年 7
    月 26 日判決，因被告丙○○勝訴，故按兵不動。
  8.原告對上開返還價款事件提出上訴， 91 年 12 月 24日臺
    灣高等法院臺南分院 91 年度重上字第 64 號判決原告就請
    求被告丙○○返還買賣價款部分勝訴。被告丙○○不服上訴
    ，92年4 月3 日經最高法院92年度台上字第629 號裁定駁回
    被告丙○○之上訴確定。
  9. 92 年 1 月 6 日被告乙○○以受贈之系爭1632地號，及被
    告乙○○原有之1696地號等2筆土地，設定600萬元之抵押權
    予被告甲○○。
  10. 原告於92 年 12 月 30 日提起本件訴訟。
  11.原告於 92 年 4 月 7 日另行對被告丙○○、乙○○、甲○○及訴外人張清財（被告甲○○之夫）就上開買賣及抵押權
    告訴，並經臺灣雲林地方法院檢察署檢察官於 93 年 3 月
    11 日提起公訴（該署 92 年度偵字第 3457、4109 號），
    認被告丙○○涉嫌詐欺，被告丙○○、乙○○、甲○○及訴
    外人張清財均涉嫌使公務員登載不實等罪。
  12. 93 年 4 月 14 日追加被告乙○○應與被告丙○○共同負
    連帶給付責任。
  13. 93 年 7 月 13 日被告乙○○與被告戊○○就系爭 1632
    地號土地簽訂買賣契約，並於 93 年 8 月 11 日辦畢所有
    權移轉登記。出售系爭 1632 地號土地後，被告乙○○與被
    告甲○○即塗銷該土地上之抵押權，被告甲○○之抵押權則
    僅餘 280 萬元存於系爭 1696 地號土地。
    依上開事實，足認被告乙○○、丙○○夫婦，係於原告與伊
    等理論後，知悉上開出售之土地不能建築，被告丙○○即將
    系爭 1632、1632 之 3 地號土地贈與移轉予被告乙○○；
    被告乙○○於接獲上開返還價款之二審敗訴判決後，即將受
    贈之系爭 1632 及原有之 1696 地號土地共同設定 600 萬
    元抵押權予被告甲○○；經原告追加被告乙○○應與被告丙○○負連帶給付責任後，被告乙○○又將系爭 1632 地號土
    地出售予被告戊○○，伊等間之贈與、設定抵押權及買賣等
    行為，顯係基於通謀虛偽之意思表示，應屬無效，該等登記
    並均應予塗銷。
  (二)備位請求部分：
    如上所述情節，縱認被告等人之行為非屬通謀虛偽之意思表
    示，惟被告丙○○與被告乙○○間之贈與為無償行為，且伊
    等又均明知有害於原告之債權，原告自得依民法第 244 條
    第 1 項規定訴請撤銷；另被告乙○○與甲○○間之抵押權
    ，是被告甲○○應將受領之 320 萬元返還予被告乙○○，
    因被告乙○○出售之系爭 1632 地號土地係基於被告丙○○
    之贈與而來，該贈與既屬惡意，故被告乙○○自應再將該款
    項返還予被告丙○○，並均應由原告代位受領等語。
  (三)並為：
  1.先位聲明：
  (1)確認被告乙○○與被告戊○○間就坐落雲林縣大埤鄉○○段
    1632 地號土地所有權全部，以斗南地政事務所 93 年南資
    字第 044260 號收件，於 93 年 8 月 11 日登記之買賣關
    係不存在，被告戊○○應將上開土地所有權買賣登記塗銷。
  (2)確認被告丙○○與被告乙○○間就坐落雲林縣大埤鄉○○段
    1632、1632 之 3 地號土地所有權全部，以斗南地政事務所
    90 年南資字第 011020 號收件，於 90 年 3 月 8 日登記
    之贈與關係不存在，被告乙○○應將上開2筆土地所有權贈
    與登記塗銷。
  (3)確認被告乙○○與被告甲○○間就坐落雲林縣大埤鄉○○段
    1696 地號土地，以斗南地政事務所 92 年南資字第 000280
    號收件，於 92 年 1 月 6 日登記280萬元第1順位抵押關係
    不存在，被告甲○○應將上開土地抵押權登記塗銷。
  (4)被告乙○○就被告丙○○應給付原告之 9,160,355 元及自
    93 年 3 月 31 日起至清償日止按週年利率百分之五計算之
    利息，應連帶給付。
  (5)前項願供擔保請准宣告假執行。
  (6)訴訟費用由被告負擔。
  2.備位聲明：
  (1)被告乙○○與被告戊○○間就坐落雲林縣大埤鄉○○段1632
    地號土地所有權全部，以斗南地政事務所 93 年南資字第 0
    44260 號收件，於 93 年 8 月 11 日登記之買賣登記行為
    應予撤銷，被告戊○○應塗銷上開土地買賣登記。
  (2)被告丙○○與被告乙○○就坐落雲林縣大埤鄉○○段1632、
    1632 之 3 地號土地所有權全部，以斗南地政事務所90 年
    南資字第 011020 號收件，於 90 年 3 月 8 日所為之贈與
    登記行為應予撤銷，被告乙○○應塗銷上開土地贈與登記。
  (3)被告乙○○與被告甲○○間就坐落雲林縣大埤鄉○○段1696
    地號土地，以斗南地政事務所 92 年南資字第 000280 號收
    件，於 92 年 1 月 6 日登記之280萬元第1順位抵押權設定
    登記行為應予撤銷，被告甲○○應塗銷上開土地抵押權登記
    。
  (4)被告甲○○應將320萬元返還予被告乙○○，被告乙○○應
    返還予被告丙○○，並均由原告代位受領。
  (5)訴訟費用由被告負擔。
二、被告丙○○、乙○○、甲○○則均以：
  (一)被告丙○○與乙○○間之土地贈與行為並非通謀虛偽之意思
    表示：
    被告丙○○與乙○○為夫妻，因被告乙○○嫌被告丙○○前
    於 89 年 8 月 30 日出售上開 1632 之 4 等 3 筆土地予
    原告之價錢過低，致兩人失和，被告丙○○乃將系爭 1632
    、1632 之 3 土地贈與被告乙○○，被告丙○○有贈與之真
    意，被告乙○○亦有受贈之真意，並非通謀虛偽。且被告丙○○於贈與土地予被告乙○○當時，並未積欠原告債務，無
    為逃避強制執行而虛偽贈與土地予被告乙○○之必要。原告
    雖先主張於90年農曆春節初五過後，後又稱係於 90 年 1
    月 31 日由介紹人陳清榮、陳立錫陪同找過被告丙○○夫妻
    ，然並無此事。若有，原告即不致於先對大埤鄉公所提出國
    家賠償訴訟，而應直接對被告丙○○、乙○○提起民、刑事
    訴訟才對。再者，原告於上開另 2 件國家賠償及返還價款
    事件，均未曾主張其曾與證人陳清榮、陳立錫於 90 年農曆
    春節初五過後，找過被告丙○○夫妻詢問有關縣政府不核發
    建造執照之事實，其於本件主張此事，應非事實。縱認曾有
    原告與證人陳清榮、陳立錫於 90 年農曆春節初五過後找過
    被告丙○○夫妻之事，但原告亦未通知被告丙○○夫妻要解
    除買賣契約、告訴詐欺及請求損害賠償等事，因此被告丙○○亦無為逃避強制執行而虛偽贈與土地予被告乙○○之必要
    。另從原告係認大埤鄉公所出具之使用分區證明書有誤造成
    其損害，而於 90 年 5 月間對該公所提出國家賠償訴訟，
    至 90 年 10 月 31 日經判決敗訴後，經 7 個月後，至 91
    年 6 月始對被告丙○○提起返還價款訴訟，亦即原告對被
    告丙○○提起返還價款訴訟，距被告丙○○於 90 年 3 月8
    日贈與系爭 1632、1632之3 土地予被告乙○○之時，已 1
    年有餘，於此情形，豈可認被告丙○○係為「脫產」而贈與
    土地予被告乙○○！
  (二)被告乙○○與被告甲○○間之借款及就系爭土地之設定抵押
    權，亦非通謀虛偽：
    被告甲○○因被告乙○○、丙○○缺錢，又可提供系爭1632
    及 1696 地號等 2 筆設定抵押權供擔保，乃同意借款予被
    告乙○○，為此，被告甲○○於 92 年 1 月 7 日轉帳600
    萬元至被告乙○○設於大埤鄉農會帳號 000890 之帳戶，足
    證其間有借貸關係存在。且被告乙○○果真要以設定抵押借
    款之方式脫產，則應以受贈自被告丙○○之系爭 1632 及
    1632 之 3 等 2 筆土地為是，而無僅以受贈之系爭 1632
    地號土地，再加上自己原有之 1696 地號土地去設定抵押之
    理。可見被告乙○○與被告甲○○間之借款及就系爭土地之
  (三)被告乙○○對原告無侵權行為責任：
    被告丙○○出售上開 1632 之 4 等 3 筆土地，係先經介紹
    人陳清榮、陳立錫之協調，最後達成每坪 35,000 元之價錢
    ，始由原告攜帶現金 200 萬元及介紹人陳清榮、陳立錫、
    丁一峰與代書張麗秀至被告丙○○、乙○○住處簽訂書面買
    賣契約，於簽約之前，被告乙○○與原告均未見面，被告乙○○又如何詐欺原告？且出售之上開土地，亦係經原告方面
    向鄉公所查證過，認為可供建築，始予簽約，豈可謂被告丙○○、乙○○詐欺原告！且縱使原告於訂約時在場，但原告
    當時亦在場，而原告於 90 年 1 月間，其建照申請被駁回
    ，即已確知所購買之土地不能立即建築，故此，若謂被告丙○○、乙○○有共同詐欺原告，原告亦應從建照申請被駁回
    時，即知悉有侵權行為存在，然原告至 93 年 4 月 14 日
    始對被告乙○○請求侵權行為之損害賠償，已逾 2 年之請
    求時效，被告乙○○為時效抗辯。
  (四)被告乙○○與被告戊○○就系爭 1632 地號土地之買賣為真
    正：
    被告乙○○於 93 年 7 月 13 日將系爭 1632 地號土地，
    以總價 3,215,575 元之價格，售予被告戊○○，被告戊○○就伊之應付款項，則於同日及 93 年 8 月 13 日分別轉
    帳 30 萬元、2,915,575 元至被告乙○○設於大埤鄉農會之
    上開帳戶，是被告乙○○與被告戊○○就系爭 1632 地號土
    地之買賣為真正。
  (五)原告備位請求被告甲○○應返還款項予被告乙○○等節，為
    無理由：
    如前所述，被告甲○○既借款予被告乙○○，則於被告乙○○出售系爭 1632 地號土地後，因被告甲○○為該土地之抵
    押權人，被告乙○○賣地，自應優先清償，被告甲○○始有
    答應塗銷其上之抵押權，被告甲○○為有權受償，是原告主
    張被告甲○○應返還受領之款項為無理由。
  (六)原告於被告丙○○贈與土地、被告乙○○就系爭土地設定抵
    押時，並無債權存在，不得行使撤銷權：
    原告上開請求被告丙○○應返還價款事件，係至最高法院於
    92 年 4 月間駁回被告丙○○之上訴後，始告確定，亦即原
    告對被告丙○○之價款返還債權至此才確定存在，而被告丙○○係於90年3月8日即將系爭1632、1632之3地號土地贈與
    被告乙○○，是原告自不得行使民法第 244 條第 1 項之撤
    銷權；另原告對被告乙○○至今則無確定債權存在，則原告
    之將系爭 1632、1696 地號土地設定抵押權予被告甲○○，
    及出售系爭 1632 地號土地予被告戊○○，並無害於原告之
    權利，其請求撤銷為無理由等語，資為抗辯。
    並對原告之先、備位請求均聲明：(一)原告之訴駁回。(二)訴訟
    費用由原告負擔。
三、被告戊○○則以：伊於 93 年 7 月 13 日以總價3,215,575
    元向被告乙○○購買系爭 1632 地號土地，並付清價款，有
    買賣契約書及匯款單據可佐，原告片面以虛偽意思表示認定
    為無效之買賣，於法無據。另原告以被告戊○○、乙○○上
    開買賣行為為有害其債權一節，亦屬不實，因被告戊○○並
    不知其間之糾葛，又如何明知有害原告之債權，原告應予舉
    證等語，資為抗辯。
    並對原告之先、備位請求均聲明：(一)原告之訴駁回。(二)訴訟
    費用由原告負擔。
參、兩造不爭執之事實
一、原告與被告丙○○就上開 1632 之 4 等 3 筆土地於 89 年
    8 月 30 日簽訂之不動產買賣契約書為真正，被告乙○○並
    於該契約書賣主欄下簽名；另該等土地於出售前為被告丙○○所有，簽約後，並於89年9 月21日辦畢所有權移轉登記。
二、原告就上開買受之土地，以不能建築存有物之瑕疵為由，於
    91年6 月6 日對被告丙○○起訴請求返還買賣價款，並以起
    訴狀之送達為解除契約之意思表示之通知，該起訴狀繕本於
    91 年6月11日送達被告丙○○。
三、原告上開返還買賣價款事件經判決確定後，經原告聲請強制
    執行被告丙○○之財產，執行結果被告丙○○之未償餘額尚
    有 9,160,355 元，及自 93 年 3 月 31 日起至清償日止按
    週年利率百分之五計算之利息。
肆、得心證之理由
一、先位請求部分：
    兩造就先位請求之主要爭點，在於被告丙○○將系爭1632、
    1632 之 3 地號土地贈與被告乙○○，是否為通謀虛偽之意
    思表示？以及被告乙○○就被告丙○○出售上開1632之4 等
    3 筆土地，對原告是否構成詐欺而應負損害賠償責任？亦即
    如被告丙○○之系爭贈與行為，並非無效；且被告乙○○就
    出售上開1632之4 等3 筆土地，並無與被告丙○○應負連帶
    給付之責任，則被告乙○○如何處分伊之所有財產，即非原
    告所得過問。茲分述如下：
  (一)關於被告丙○○贈與系爭土地予被告乙○○之行為，是否為
    通謀虛偽之意思表示部分：
  1.按確認法律關係之訴，非原告有即受確認判決之法律上利益
    者，不得提起之。民事訴訟法第 247 條第1項前段定有明文
    。又，所謂有即受確認判決之法律上利益，係指因法律關係
    之存否不明確，致原告在私法上之地位有受侵害之危險，而
    此項危險得以對於被告之確認判決除去之者而言，故確認法
    律關係成立或不成立之訴，苟具備前開要件，即得謂有即受
    確認判決之法律上利益，縱其所求確認者為他人間之法律關
    係，亦非不得提起。最高法院著有42年台上字第1031號判例
    可資參循。本件原告請求確認被告丙○○贈與系爭1632 及
    1632之3 地號土地予被告乙○○之行為，為通謀虛偽之無效
    意思表示，雖屬他人間之法律關係，但因原告上開主張，為
    被告丙○○、乙○○所否認，且被告丙○○出售上開1632之
    4 等3 筆土地予原告，經原告解除買賣契約後，被告丙○○
    尚負有應給付9,160,355 元，及自93年3 月31日起至清償日
    止按週年利率百分之五計算之利息之義務，於此情形，被告
    丙○○之系爭贈與行為有效與否，關涉原告得否本於其上開
    債權而對系爭土地聲請強制執行。準此，被告丙○○、乙○○間之贈與法律關係有效與否，至關原告上開債權之能否實
    現，亦即原告能否本於被告丙○○之債權人之私法上地位，
    聲請強制執行系爭土地之權益有受侵害之危險，且此危險，
    得對被告丙○○、乙○○以確認判決除去。故此，足認原告
    對被告丙○○、乙○○間之贈與行為，提起本件確認之訴，
    具有即受確認判決之法律上利益。
  2.次按，當事人主張有利於己之事實者，就其事實有舉證之責
    任。民事訴訟法第 277 條前段定有明文。且按，當事人主
    張有利於己之事實者，就其事實有舉證之責任，如不能舉證
    或其所舉證據不能證明其所主張事實之存在，則不問被告之
    反證如何，均應將其訴予以駁回。又，民法第87條第1 項所
    謂通謀虛偽意思表示，乃指表意人與相對人互相故意為非真
    意之表示而言，故相對人不僅須知表意人非真意，並須就表
    意人非真意之表示相與為非真意之合意，始為相當，若僅一
    方無欲為其意思表示所拘束之意，而表示與真意不符之意思
    者，尚不能指為通謀而為虛偽意思表示，在贈與契約，亦不
    能僅因契約當事人間有特殊親誼關係，即謂該贈與係通謀虛
    偽成立。原審謂上訴人未能舉證證明，僅以系爭贈與契約與
    常情不合為由，主張各該契約係出於通謀虛偽意思表示，為
    無可取，因而為上訴人敗訴之判決，洵無違誤。最高法院分
    別有40年度台上字第1233號、86年度台上字第3865號等判決
    足資參照。
  3.原告固以其於 90 年 1 月 31 日即 90 年農曆春節初五過
    後，就所購買上開 1632 之 4 等 3 筆土地不能建築情事，
    與證人陳清榮、陳立錫等前往被告丙○○、乙○○住處理論
    ，並以證人陳清榮、陳立錫於本院證稱於斯時有一同前往被
    告丙○○、乙○○住處為證，而主張被告丙○○於 90 年 3
    月 8 日將所有系爭1632、1632 之 3 地號土地，贈與被告
    乙○○之行為為通謀虛偽之意思表示。惟為被告丙○○、乙○○所否認，並以上開情詞置辯。經查：原告於另案即本院
    90 年度國字第 5 號國家賠償，及 91 年度重訴字第 72 號
    、臺灣高等法院臺南分院 91 年度重上字第 64 號返還價款
    等訴訟事件，確實未提及曾於 90 年農曆春節初五過後，就
    所購買上開 1632 之 4 等 3 筆土地不能建築情事，前往被
    告丙○○、乙○○住處理論此一事實，有本院調閱之上開卷
    宗可憑。且證人陳立錫、陳清榮於上開返還價款事件，分別
    於一審、二審時到場作證，亦均未提及上開情事，有證人陳
    立錫、陳清榮於各該案件之證言可稽（見本院 91 年度重訴
    字第 72 號卷第 71、72 頁、臺灣高等法院臺南分院 91 年
    度重上字第 64 號卷第90、91 頁），是證人陳立錫、陳清
    榮於本件分別證稱：「90 年 1 月底我與原告及陳清榮去找
    地主」、「我與買主及陳立錫於 90 年農曆過年後年初七、
    八日去地主家的」等情，其真實性非無可疑。即使原告及證
    人陳立錫、陳清榮確實於當年農曆春節初五過後，曾至被告
    丙○○、乙○○住處，惟其等會面談論之內容，依證人陳立
    錫所稱為：「見面時我問：為何不能建屋？地主夫婦說他們
    也不知道為何不能建屋。後來我們說要查清看看就離開了。
    」及證人陳清榮證稱：「我們討論為何不能建屋？但沒有結
    論，後來我們就離開了。」等語（見本審卷 93 年 4 月20
    日準備程序筆錄第6 頁、第11頁），亦即其等談論之內容，
    僅係上開1632之4 等3 筆土地為何不能建屋等情，而未包括
    原告有向被告丙○○為解除上開買賣契約之意思表示，或原
    告欲對被告丙○○、乙○○就上開買賣提出刑事告訴以及請
    求損害賠償等項，應無原告所謂之「理論」情事。此從原告
    係直至近1 年5 個月後之91年6 月6 日始對被告丙○○起訴
    請求返還買賣價款，並以該起訴狀繕本之送達為解除買賣契
    約之意思表示，以及至92年4 月7 日始對被告丙○○、乙○○等人提出刑事告訴等情，益徵綦詳。準此，在被告丙○○
    上開買賣契約已履行完畢（89年9 月21日辦畢所有權移轉登
    記），且當時亦未對原告負有債務之情形下，自難遽認被告
    丙○○有虛偽移轉伊所有系爭1632、1632之3 等土地予被告
    乙○○之動機。何況，僅憑原告所主張之「被告丙○○、乙○○為夫妻」；「曾就購買土地不能建築情事，與被告丙○○、乙○○理論」等間接事實，本於推理之作用，仍不足以
    證明被告丙○○、乙○○就系爭1632、1632之3 等土地之贈
    與，存有互相故意為非真意之「贈與」與「受贈」等之意思
    表示。從而，原告既未能就系爭贈與為通謀虛偽舉證以實其
    說，則其僅以臆測為根據，就待證事實為推定之判斷，於法
    無據，自無可採。
  (二)關於被告乙○○對於原告是否成立詐欺部分：
  1.再按，當事人主張其意思表示係因被詐欺而為之者，應就其
    被詐欺之事實，負舉證之責任。又，被詐欺而為意思表示者
    ，其主張被詐欺而為表示之當事人，應就此項事實，負舉證
    之責任。亦即主張意思表示被詐欺之人，應就他人如何欲其
    陷於錯誤，故意示以不實之事，令其因錯誤而為意思表示之
    事實，負舉證之責任。最高法院分別著有 21 年上字第2012
    號、44 年台上字第 75 號判例及 72 年度台上字第 3526
    號判決意旨可資參照。
  2.原告主張其向被告丙○○購買上開 1632 之 4 等 3 筆土地
    ，因被告丙○○、乙○○明知該等土地經雲林縣政府公告區
    段徵收不能建築，卻予隱瞞未告知，致其受詐欺而購買一節
    ，固據原告提出不動產買賣契約書一件，並以證人陳立錫、
    陳清榮，以及承辦簽約事宜之代書張麗秀等人之證言為證。
    惟被告乙○○則以上開情詞置辯。經查：
  (1)原告於本院 90 年國字第 5 號國家賠償事件起訴時主張：
    「一、查坐落雲林縣大埤鄉○○段 1632 之 4、之 5、之 6
    地號土地，原告係為建蓋房屋出售之目的而向丙○○購買，
    但於購買前為明瞭確實能建築，乃要求出賣人提出使用分區
    證明書，經出賣人委託代書張麗秀向被告（大埤鄉公所）提
    出申請取得被告所核發之 89 年 8 月 24 日埤建都字第 62
    號『雲林縣都市計畫土地使用分區證明書』，該證明書記載
    系爭土地係屬於住宅區，其中有關計畫書中特別土地使用規
    定之各項及備註欄均為空白，原告乃相信該公文書之記載，
    認為確屬住宅區可供建築之下，於 89 年 8 月 30 日‧‧
    ‧成交‧‧‧三、‧‧‧一般人在購買土地前均先申請使用
    分區證明書，以明瞭是否可供建築之住宅區以及有無其他開
    發方式之計畫例如區段徵收‧‧‧等，為一般經驗法則所示
    ‧‧‧」等語（見該案卷原告起訴狀第 2 頁、第 4 頁背面
    ）；另證人張麗秀於該案證稱：「（法官問：分區證明書是
    否你申請的？）是，仲介和原告等委託我申請的‧‧‧我去
    領時我有問承辦小姐，土地可否建房子，她說可以。」「我
    打電話問縣政府建管課主辦，分區證明書計畫書中特別土地
    使用規定如果是空白可不可以建房子‧‧‧她說如果備註欄
    是空白的話是可以建房子‧‧‧我還另外一次打電話給鄉公
    所建設課，請教同樣的問題，均在契約尚未訂定之前。」等
    語（見該案卷90年10月17日言詞辯論筆錄第4 、5 頁）。可
    見原告於購買上開1632之4 等3 筆土地土地之前，曾先行透
    過代書向大埤鄉公所申請使用分區證明書，及向雲林縣政府
    查詢過該等土地是否可供建築，經確定可供建築後，始決定
    購買。
  (2)關於被告乙○○對於被告丙○○出售上開 1632 之 4 等 3
    筆土地之參與過程，被告丙○○方面之仲介人即證人陳清榮
    證稱：「80 幾年時地主向我說其大埤鄉有土地要賣要我仲
    介‧‧‧地主說：一塊是田地、一塊是道路用地、一塊是建
    地，買主去查說：他們只要買建地而已。從仲介到簽約將近
    1 年，地主起先要全部賣包括田地及道路用地在內，1 坪是
    要 3 萬元，後來買主說只要買建地，後來經過議價後以 1
    坪35,000 元成交，談好後才約時間簽約，簽約是到地主家
    ‧‧‧我們到時地主夫婦都在家，我們當時只有簽約及清點
    訂金‧‧‧」「我是到地主家與地主洽談的，價錢都是被告
    丙○○開的，我去時有好多次其先生都在場‧‧‧決定是丙○○決定的。」等語（見本審卷 93 年 4 月 20 日準備程
    序筆錄第 11、12 頁），原告方面之仲介人即證人陳立錫則
    證稱：「於 89 年間陳清榮來找我說，大埤有地要賣，我就
    找上原告，原告問我說該土地可否建屋，我說我來問陳清榮
    看看，陳清榮說地主跟他說可以建屋，我就轉告原告‧‧‧
    後來就約時間，我與斗南女代書及陳清榮及原告到地主家洽
    談‧‧‧當時有談到要建房屋，被告丈夫說會很好賣，原告
    要求以後蓋房屋旁邊土地要讓他搭蓋工寮，地主夫婦說沒問
    題，當時地主夫婦都在場同意賣土地，地主夫婦都有在場點
    算原告支付的現金，後來簽約訂金算清楚，說按約履行，大
    家就離開地主的家。」等語（見本審卷 93 年 4 月 20 日
    準備程序筆錄第 6 頁），證人張麗秀則證稱：「簽約那天
    我們到丙○○的家裡，當時買方與賣方對於價錢方面還在商
    討，當時在場的有丙○○、乙○○‧‧‧在他們商談中有說
    買土地要蓋房屋‧‧‧當時丙○○說 1 坪 35,000 元她先
    生乙○○同意賣，談好後就簽約。」「簽約過程乙○○、丙○○都有表示意見，除價錢以外其餘我不記得了。」等語（
    見本審卷 93 年 6 月 1 日準備程序筆錄第3 、5 頁）。亦
    即根據上開證人等之證言，至多僅能證明被告乙○○「同意
    賣土地」、「參與協商買賣價格」、「簽約時參與點算訂金
    」，乃至於簽約當時，於在場人談及要建房屋時，回應「說
    會很好賣」等情而已，並無從證明被告乙○○於「簽約之前
    」及「簽約當場」，有對原告表示上開 1632 之 4 等 3 筆
    土地，可供建築之積極詐欺行為存在。另，如上所述，原告
    於購買土地之前，已經透過代書向主管機關查明所購土地確
    定可供建築，則衡諸常理，於簽約當時，自無可能再就該等
    土地是否可供建築等情予以談論。按此情形，被告乙○○應
    無可能於簽約當場，故意對原告示以該等土地可供建築之不
    實情事，而有使原告陷於錯誤致決意為購買意思表示之詐欺
    行為存在。
  (3)再者，被告乙○○並非上開 1632 之 4 等 3 筆土地之所有
    人，為兩造所不爭執，且依上開返還價款事件之第二審卷附
    「區段徵收作業說明會紀錄簿」（見該第二審卷第 62 至70
    頁）所示，被告乙○○並未參與該區段徵收說明會，於此情
    形，被告乙○○是否知悉該等土地業經公告區段徵收，以及
    明瞭土地經區段徵收之意義，已非無疑；何況，被告乙○○
    並非上開土地之出賣人，即使被告乙○○於該契約賣主欄下
    簽名亦然，此從原告於上開返還價款事件，係以被告丙○○
    為契約當事人而解除契約一節，足徵綦詳。故此，被告乙○○即使知悉 1632 之 4 等 3 筆土地已經公告區段徵收，但
    因伊並非契約當事人，亦無應告知原告該等土地情狀之義務
    。是原告以被告乙○○隱瞞該等土地經區段徵收不能建築情
    事，主張被告乙○○涉及詐欺，而應與被告丙○○就應返還
    之價款負連帶給付責任一節，為無理由。
  (三)原告請求確認被告乙○○、甲○○間就系爭 1696 地號土地
    之抵押關係不存在，及確認被告乙○○、戊○○間就系爭16
    32 地號土地之買賣關係不存在等節，亦無理由：
  1.被告丙○○將系爭 1632、1632 之 3 地號土地贈與被告乙○○之行為，既屬有效，且被告乙○○亦未對原告負有債務
    ，則被告乙○○將系爭 1632 地號土地出售予被告戊○○，
    以及將伊原有之系爭1696 地號土地設定抵押予被告甲○○，
    係被告乙○○對伊財產之自由處分行為，並無不法，自非原
    告所得過問。
  2.何況，提起確認之訴，必須因法律關係之存否不明確，致原
    告在私法上之地位有受侵害之危險，而此項危險得以對於被
    告以確認判決除去者，始具有即受確認判決之法律上利益。
    原告既然對被告乙○○並無債權存在，則其請求確認被告乙○○、甲○○間就系爭 1696 地號土地之抵押關係不存在，
    以及確認被告乙○○、戊○○間就系爭 1632 地號土地之買
    賣關係不存在等他人間之法律關係，因其訴訟結果，即使認
    定該等法律關係確實不存在，原告仍不得就被告乙○○之財
    產為強制執行，亦即原告並無私法上之地位有受侵害之危險
    ，於此情形，揆諸上開最高法院 42 年台上字第 1031 號判
    例意旨，原告就此部分所提之確認之訴，即無確認利益，而
    於法無據。
  (四)基上所述，原告之先位請求，為無理由，應予駁回。
二、備位請求部分：
    兩造就備位請求之主要爭點，在於被告丙○○將系爭1632、
    1632 之 3 地號土地贈與被告乙○○，是否有害於原告之債
    權？如未有害於原告之債權，則原告請求撤銷被告等人間之
    贈與、抵押及買賣等行為，於法即屬無據。茲分述如下：
  (一)關於被告丙○○將系爭土地贈與被告乙○○，是否有害於原
    告之債權部分：
  1.按債務人所為之無償行為，有害及債權者，債權人得聲請法
    院撤銷之，民法第 244 條第 1 項固定有明文。惟債權人得
    依本條規定行使撤銷權，以其債權於債務人為詐害行為時，
    業已存在者為限，若債務人為詐害行為時，其債權尚未發生
    ，自不許其時尚非債權人之人，於嗣後取得債權時，溯及行
    使撤銷權。最高法院著有 62 年台上字第 2609 號判例足資
    參循。
  2.原告固謂被告丙○○與被告乙○○就系爭1632、1632 之 3
    地號土地之贈與行為，有害於其債權，而主張依民法第 244
    條第 1 項規定行使撤銷權云云。惟查，被告丙○○前於 89
    年 8 月 30 日售予原告之 1632 之 4 等 3 筆土地，業於
    89年 9 月 21 日移轉登記予原告指定之第三人王月瑛、歐建
    生所有，此有原告於返還價款事件提出附於本院 91 年度重
    訴字第 72 號卷之土地登記謄本可稽。至此，就該買賣關係
    而言，被告丙○○給付特定物之義務已履行完畢。其後，原
    告雖以該等土地不能建築存有物之瑕疵為由，解除買賣契約
    ，訴請返還買賣價款，然原告解除買賣契約意思表示之通知
    ，係於 91 年 6 月 11 日到達被告丙○○，並為兩造所不
    爭執。按，契約經解除者，固然溯及訂約時失其效力，且受
    領之給付為金錢者，依民法第 259 條第 2 款規定並應附加
    自受領時起之利息償還之。惟在契約未經解除之前，被告丙○○之受領並保有收受之價金，具有正當權源，故原告並無
    權利請求被告丙○○返還前所受領之價金。據此，足認原告
    對於被告丙○○之上開返還價款之債權，係始自91年6 月11
    日解除契約時才發生。而本件被告丙○○早於90年3 月8 日
    即將系爭1632、1632之3 地號土地贈與被告乙○○，亦即於
    被告丙○○為系爭贈與之時，原告對被告丙○○之返還價款
    債權，尚不存在。揆諸最高法院62年台上字第2609號判例意
    旨，原告請求撤銷被告丙○○、乙○○間之系爭贈與行為，
    於法不合，即無足採。
  (二)原告亦不得請求撤銷被告乙○○、甲○○間之抵押權，及被
    告乙○○、戊○○間之買賣，以及請求被告甲○○返還受償
    之款項予被告乙○○，再由被告乙○○返還予被告丙○○：
    原告對於被告乙○○並無債權存在，已如上述，則原告遽而
    訴請撤銷被告乙○○、甲○○間就系爭 1696 地號土地設定
    之抵押權，及撤銷被告乙○○與被告戊○○間就系爭 1632
    地號土地之買賣登記行為，以及請求被告甲○○應償還被告
    乙○○給付之320 萬元借款，再由被告乙○○返還予被告丙○○，並均由原告代位受領等節，均於法無據，不應准許。
三、綜上所述，原告本件先、備位請求，於法無據，且無理由，
    應均予駁回。又原告因受敗訴判決，其就先位聲明第(4)項陳
    明願供擔保請准宣告假執行部分，失所附麗，應併予駁回。
四、兩造其餘攻擊及防禦方法，核與判決結果不生影響，爰不逐
    一論述，併此敘明。
伍、訴訟費用負擔之依據：民事訴訟法第 78 條。
中　　華　　民　　國　　 94 　年　　 3 　　月　　2    日
                  民事第二庭審判長法  官　陳宏卿
                                  法　官　邱瑞裕
                                  法　官　陳銘壎
以上為正本係照原本作成。
如對本判決上訴須於判決送達後 20 日內向本院提出上訴狀。（
須附繕本）
中　　華　　民　　國　　 94 　年　　 3 　　月　　4    日
                                  法院書記官　沈瑞芳
